ACORDAO-COMPLETO-2428962

ACÓRDÃO 8372/2021 ATA 21/2021 - SEGUNDA CÂMARA

VISTOS, relatados e discutidos estes autos de processo de pensões civis instituídas por ex-servidores do Comando da Marinha,			
ACORDAM os Ministros do Tribunal de Contas da União reunidos em sessão da Segunda Câmara, diante das razões expostas pelo relator e com fundamento na Constituição Federal, art. 71, incisos III e IX, e na Lei 8.443/1991, art. 1º, V, e 39, II, em:
9.1. considerar legais os atos de pensão instituídos por Antonio de Brito, em favor de Airton de Brito e Lenira Silva de Brito, e Suruhy Farias de Ameixa, em favor de Claudinea Ameixa, com os respectivos registros;
9.2. considerar ilegal e negar o registro do ato de pensão civil instituído por Geraldo de Carvalho;
9.3. dispensar o ressarcimento das quantias indevidamente recebidas, em boa-fé, pelo interessado mencionado no item anterior, consoante o Enunciado 106 da Súmula de Jurisprudência deste Tribunal;
9.4. determinar ao Comando da Marinha que:
9.4.1. faça cessar, no prazo de 15 (quinze) dias, contado a partir da ciência desta deliberação, o pagamento decorrente do ato impugnado, sob pena de responsabilidade solidária da autoridade administrativa omissa, consoante disposto nos arts. 71, inciso IX, da Constituição Federal e 262 do Regimento Interno desta Corte;
9.4.2. dê ciência desta deliberação ao sr. Geraldo de Carvalho, alertando-o de que o efeito suspensivo proveniente da interposição de eventuais recursos, caso não providos, não o exime da devolução dos valores indevidamente percebidos após a notificação;
9.4.3. envie a esta Corte de Contas, no prazo de 30 (trinta) dias, por cópia, comprovante de que o interessado teve ciência desta deliberação;
9.5. dar ciência desta deliberação aos interessados e ao Comando da Marinha.

Em análise Atos de Pensão civil.

Segunda Câmara

Comando da Marinha.

3. Interessados: Airton de Brito (XXX.573.364-XX); Claudinea Ameixa (XXX.248.097-XX); Joelma Lima da Silva (XXX.075.327-XX); Jurema Pinheiro de Carvalho (XXX.705.617-XX); Lenira Silva de Brito (XXX.553.174-XX).

13.1. Ministros presentes: Bruno Dantas (Presidente), Augusto Nardes (Relator), Aroldo Cedraz e Raimundo Carreiro.
13.2. Ministro-Substituto presente: Marcos Bemquerer Costa.

AUGUSTO NARDES

Tratam os autos de concessões de pensões civis instituídas por ex-servidores do Comando da Marinha.
2.	A instrução da unidade técnica, após a aplicação das críticas automáticas na forma estabelecida na IN 55/2007 - TCU e na Resolução 206/2007 - TCU, propõe considerar um ato ilegal e os outros atos legais, nos termos que transcrevo a seguir, com ajustes de forma que julgo pertinentes:
INTRODUÇÃO
1.	Trata-se de atos de concessão de pensão civil de ANTONIO DE BRITO, GERALDO DE CARVALHO e SURUHY FARIAS DE AMEIXA, ex-servidores da DIRETORIA DO PESSOAL CIVIL DA MARINHA.
2.	Os atos foram submetidos, para fim de registro, à apreciação do Tribunal de Contas da União (TCU) , de acordo com o art. 71, inciso III, da Constituição Federal. O cadastramento e a disponibilização ao TCU ocorreram por intermédio do Sistema de Apreciação e Registro de Atos de Admissão e Concessões, na forma dos arts. 2º, caput e incisos I a VI, e 4º, caput, da Instrução Normativa - TCU 78/2018.
3.	Ao benefício pensional instituído pelo Sr. Antônio de Brito habilitaram-se Airton de Brito (na condição de filho interditado/inválido) e Lenira Silva de Brito (na condição de viúva) .
4.	Ao benefício pensional instituído pelo Sr. Geraldo de Carvalho habilitaram-se Joelma Lima da Silva (na condição de companheira) e Jurema Pinheiro de Carvalho (na condição de viúva) .
5.	Ao benefício pensional instituído pelo Sr. Suruhy Farias de Ameixa habilitaram-se Claudinea Ameixa (na condição de filha inválida) .
EXAME TÉCNICO
Encaminhamentos anteriores
6.	À peça 2, consta despacho exarado no âmbito do Processo Processo 012.770/2019-1, no qual o ministro-relator daqueles autos determina o cadastramento de atos iniciais de concessão de pensão civil.
7.	Desta feita, a UJ cumpriu o feito e os referidos atos foram autuados nestes autos. Foram transladados daqueles autos a ficha financeira dos pensionistas (peça 4 e 5) e informações fornecidas pela UJ (peça 3) .
8.	Destarte, os autos estão aptos a ser instruídos no mérito.
Exame das constatações
9.	A seguir, analisar-se-á, para cada interessado, o respectivo ato de concessão de pensão civil.
Em relação ao instituidor Sr. ANTONIO DE BRITO
10.	Em análise dos atos objeto destes autos (99034/2019 e 99127/2019) , verifica-se que o instituidor faleceu em 09/12/2000; o que habilitou o Sr. AIRTON DE BRITO (filho inválido) e LENIRA SILVA DE BRITO (viúva) ao benefício pensional.
11.	À peça 3, pg. 2, há laudo pericial atestando a invalidez do filho anteriormente ao óbito do instituidor. 
12.	À peça 4, consta contracheque dos beneficiários de pensão e não se verifica irregularidade nos proventos pagos.
13.	Destarte, não se verifica óbice para que o ato seja apreciado pela legalidade.
Em relação ao instituidor Sr. GERALDO DE CARVALHO
14.	Em análise do ato objeto destes autos (99286/2019) , constata-se que o instituidor faleceu em 18/01/2003; o que habilitou as Sras. JOELMA LIMA DA SILVA (companheira) e JUREMA PINHEIRO DE CARVALHO (viúva) ao percebimento de pensão.
15.	À peça 3, pgs. 3-7, consta sentença judicial reconhecendo a união estável entre o instituidor e a companheira, Sra. JOELMA LIMA DA SILVA.
16.	À peça 4, consta contracheque das beneficiárias de pensão e não se verifica irregularidade nos proventos pagos, exceto em relação ao pagamento embasado em sentença judicial.
17.	Sobre este ponto, o Gestor informa (peça 3, pg. 9) que o valor decorre de erro na concessão inicial. À peça 5, pg. 1-2, constata-se que, à época do falecimento, o instituidor não percebia rubrica embasada em sentença judicial. À peça 16, pg. 3, verifica-se que a rubrica judicial é relativa à reclamação trabalhista.
18.	Atualmente, o percebimento de tais valores por parte das pensionistas é indevido, em virtude de (i) não terem sido parte integrante das ações de reclamação trabalhista, que são personalistas; e (ii) ainda que fossem devidos, tais valores já deveriam ter sido absorvidos ao longo do tempo, nos termos do Acórdão 2161/2005-TCU-Plenário (relator Ministro Walton Alencar Rodrigues) , conforme análise dos valores de pensão à época da inativação e atualmente (peça 5, pg. 2, e peça 4) .
19.	Destarte, cabe propor que o ato seja apreciado pela ilegalidade, com determinação para exclusão deste pagamento dos proventos das pensionistas.
Em relação ao Sr. SURUHY FARIAS DE AMEIXA
20.	Em análise do ato objeto destes autos (99555/2019) , verifica-se que o instituidor faleceu em 10/05/1999; o que habilitou a Sra. CLAUDINEA AMEIXA (filha inválida) .
21.	À peça 3, pg. 14, há laudo pericial atestando a invalidez da filha anteriormente ao óbito do instituidor. 
22.	À peça 4, pg. 5, consta contracheque da beneficiária de pensão e não se verifica irregularidade nos proventos pagos.
23.	Destarte, não se verifica óbice para que o ato seja apreciado pela legalidade.
CONCLUSÃO
24.	Será proposto que os atos abaixo sejam apreciados pela legalidade.
- instituidor ANTONIO DE BRITO, CPF XXX.379.424-XX, atos número 99034/2019 e 99127/2019 (inicial e primeira alteração) ; beneficiários Sr. AIRTON DE BRITO, CPF XXX.573.364-XX, e Sra. LENIRA SILVA DE BRITO, CPF XXX.553.174-XX;
- instituidor SURUHY FARIAS DE AMEIXA, CPF XXX.780.107-XX, ato número 99555/2019 (ato inicial) ; beneficiária Sra. CLAUDINEA AMEIXA, CPF XXX.248.097-XX.
25.	No que tange ao ato abaixo reportado, caberá propor que seja apreciado pela ilegalidade, em virtude do pagamento de rubrica decorrente de decisão judicial.
- instituidor GERALDO DE CARVALHO, CPF XXX.375.807-XX, ato número 99286/2019 (inicial) ; beneficiárias Sras. JOELMA LIMA DA SILVA, CPF XXX.075.327-XX, e JUREMA PINHEIRO DE CARVALHO, CPF XXX.705.617-XX.
26.	Por fim, importa observar que o ato supramencionado (i) foi disponibilizado ao TCU há menos de cinco anos, não sendo necessário, portanto, a instauração do contraditório, nos termos do Acórdão 587/2011-TCU-Plenário (Relator Ministro Valmir Campelo) ; e (ii) não será proposto a emissão de novo ato, haja vista que há ato de alteração em análise do Processo Processo 012.770/2019-1. Registre-se ainda que a análise deste processo levou em conta os preceitos da Resolução TCU 315/2020.
PROPOSTA DE ENCAMINHAMENTO
27.	Ante o exposto, propõe-se:
a) considerar ilegal e recusar registro aos atos abaixo nominados, com base nos arts. 71, inciso III, da Constituição Federal, 1º, inciso V, e 39, inciso II, da Lei 8.443/1992 e 260, § 1º, do Regimento Interno do Tribunal de Contas da União (TCU) ;
- instituidor GERALDO DE CARVALHO, CPF XXX.375.807-XX, ato número 99286/2019 (inicial) ; beneficiárias Sras. JOELMA LIMA DA SILVA, CPF XXX.075.327-XX, e JUREMA PINHEIRO DE CARVALHO, CPF XXX.705.617-XX.
b) dispensar a devolução dos valores indevidamente recebidos até a data da ciência do MINISTÉRIO DA DEFESA-COMANDO DA MARINHA do Acórdão que vier a ser proferido, com base no Enunciado 106 da Súmula da Jurisprudência do TCU;
c) esclarecer às interessadas que, no caso de não provimento de recurso eventualmente interposto junto ao TCU, deverão ser repostos os valores recebidos após a ciência do acórdão;
d) determinar ao MINISTÉRIO DA DEFESA-COMANDO DA MARINHA, com fundamento no art. 4º, inciso I, da Resolução TCU 315/2020, que:
d.1) faça cessar os pagamentos decorrentes do ato impugnado, comunicando ao TCU, no prazo de quinze dias, as providências adotadas, nos termos dos art. 262, caput, do Regimento Interno do TCU, 8º, caput, da Resolução - TCU 206/2007;
d.3) informe às interessadas o teor do Acórdão que vier a ser prolatado, encaminhando ao TCU, no prazo de trinta dias, comprovante da data de ciência pela interessada, nos termos do art. 4º, § 3º, da Resolução - TCU 170/2004, alertando-as de que o efeito suspensivo proveniente de eventual interposição de recurso não os exime da devolução dos valores indevidamente percebidos após a notificação, em caso de não provimento desse recurso.
	e) considerar legais e determinar o registro dos atos de concessão de pensão civil abaixo nominados, com fundamento nos arts. 71, inciso III, da Constituição Federal, 1º, inciso V, e 39, inciso II, da Lei 8.443/1992 e 260, § 1º, do Regimento Interno do Tribunal de Contas da União.
- instituidor ANTONIO DE BRITO, CPF XXX.379.424-XX, atos número 99034/2019 e 99127/2019 (inicial e primeira alteração) ; beneficiários Sr. AIRTON DE BRITO, CPF XXX.573.364-XX, e Sra. LENIRA SILVA DE BRITO, CPF XXX.553.174-XX;
       - instituidor SURUHY FARIAS DE AMEIXA, CPF XXX.780.107-XX, ato número 99555/2019 (ato inicial) ; beneficiária Sra. CLAUDINEA AMEIXA, CPF XXX.248.097-XX.
	É o relatório.

não há.

Procurador Rodrigo Medeiros de Lima.

PESSOAL. PENSÃO CIVIL. PAGAMENTO DE VANTAGEM RELATIVA A PLANO ECONÔMICO POR DECISÃO JUDICIAL. ILEGALIDADE DE UM ATO. RECUSA DE REGISTRO. LEGALIDADE DOS DEMAIS ATOS. DETERMINAÇÕES.

PENSÃO CIVIL (PCIV)

Secretaria de Fiscalização de Pessoal (SEFIP).

Tratam os autos de atos de concessão de pensões civis instituídas por ex-servidores da Diretoria do Pessoal Civil da Marinha, submetidos à apreciação deste Tribunal de Contas da União, na forma do art. 71, inciso III, da Constituição Federal.
2.	O exame efetuado pela Secretaria de Fiscalização de Integridade de Atos e Pagamentos de Pessoal e de Benefícios Sociais - Sefip, na ficha financeira dos instituidores, detectou a inclusão, indevida, de vantagem relativa a decisão judicial.
3.	A partir de então, verifica-se ausente o respaldo legal para o pagamento destacado da parcela inquinada, vez que já deveria ter sido absorvida:
 (ii) ainda que fossem devidos, tais valores já deveriam ter sido absorvidos ao longo do tempo, nos termos do Acórdão 2161/2005-TCU-Plenário (relator Ministro Walton Alencar Rodrigues) , conforme análise dos valores de pensão à época da inativação e atualmente (peça 5, pg. 2, e peça 4) .
4.	Resta, portanto, demonstrada a ilegalidade do ato instituído por Geraldo de Carvalho, justificando-se a negativa de registro.
5.	Alinho-me, quanto aos demais atos em exame, com a proposta unânime de julgamento pela legalidade e consequente registro. 
6.	Por fim, ressalto que os referidos atos de concessão foram encaminhados para apreciação desta Corte de Contas há menos de cinco anos, razão pela qual não se faz necessária a prévia oitiva dos interessados, nos termos do Acórdão 587/2011-TCU-Plenário.
Dessa forma, acolhendo o parecer da unidade técnica, corroborado pelo Ministério Público junto ao TCU, cujos fundamentos incorporo como razões de decidir, VOTO no sentido de que o Tribunal aprove o Acórdão que ora submeto à deliberação deste Colegiado.
TCU, Sala das Sessões Ministro Luciano Brandão Alves de Souza, em 22 de junho de 2021.
Ministro JOÃO AUGUSTO RIBEIRO NARDES 
Relator